【裁判字號】    97,訴,454
【裁判日期】    970916
【裁判案由】    侵權行為損害賠償
【裁判全文】
臺灣板橋地方法院民事判決               97年度訴字第454號
原      告  戊○○
被      告  丙○○
            乙○○
            丁○○
            甲○○
上列當事人間請求侵權行為損害賠償事件，經本院於民國97年8
月26日言詞辯論終結，判決如下：
    主      文
原告之訴及假執行之聲請均駁回。
訴訟費用由原告負擔。
    事實及理由
一、程序方面：
    被告丁○○、甲○○未於言詞辯論期日到場，核無民事訴訟
    法第386 條各款所列情形，爰依原告聲請由其一造辯論而為
    判決。
二、被告主張：
（一）被告丙○○、乙○○未經巨合有限公司（下稱巨合公司）
      許可，於民國93年12月10日前往交通部公路總局臺北區監
      理所（下稱監理所），為巨合公司所有之車號3E-8597 號
      自用小客貨車（下稱該車）辦理補發行車執照、新領牌照
      登記書。被告丙○○、乙○○並持該等補發資料將該車辦
      理過戶登記至東俐汽車商行（後更名為東立汽車商行，下
      稱東立商行）名下，該車再由被告丁○○於93年12月30日
      將該車過戶登記予一名冒稱為「張洌洋」之人（下或稱冒
      稱張洌洋之人）名下，並領取行車執照及過戶登記書交付
      冒稱張洌洋之人。嗣後該冒稱張洌洋之人持偽造之張洌洋
      身分證、土地謄本等資料，冒用張洌洋名義，向訴外人和
      潤企業股份有限公司（下稱和潤公司）業務主任即原告佯
      稱欲以該車辦理動產抵押借款，並將該車相關車籍資料交
      付原告，使原告信以為真，誤認冒稱張洌洋之人確為該車
      所有人，經交付上開資料供和潤公司審核後，同意貸款新
      臺幣（下同）400,000 元予冒稱張洌洋之人，並於96年1
      月4 日將款項匯入其所指定由被告甲○○提供之中國信託
      商業銀行樹林分行（下稱樹林中信銀）帳戶（帳號：0000
      00000000號，下或稱甲○○帳戶）內。
（二）該車曾由巨合公司設定動產抵押權予中國信託商業銀行永
      吉分行（下稱永吉中信銀），嗣原告分別向永吉中信銀及
      和潤公司代償本金40餘萬及利息、違約金共計656,990 元
      後，取得其債權及動產抵押權，惟該車車籍資料已因矇領
      號牌而逕行註銷，監理所不准為變更，使原告無法變更上
      開動產抵押登記。
（三）被告丙○○、乙○○、丁○○未經巨合公司之同意，冒用
      巨合公司及張洌洋之身分，矇領該車車籍資料，移轉所有
      權，有偽造文書之嫌，並侵害巨合公司之所有權，並使原
      告之動產抵押權無法行使，侵害原告之債權。被告丙○○
      、乙○○、丁○○之行為雖經臺灣板橋地方法院檢察署（
      下稱板橋地檢署）檢察官以該署96年度偵字第10783 號偽
      造文書等案件（下稱相關偵案）予以不起訴處分在案，難
      有故意之嫌，但卻有過失之實，而巨合公司已授權原告侵
      權之人提起民事訴訟，故原告依民法第184 條第1 項第1
      項、第185 條之規定請求共同侵權行為之損害賠償。
（四）被告甲○○提供甲○○帳戶予不熟識而冒稱張洌洋之人使
      用，使其利用該帳戶詐騙400,000 元，其行為係刑法第30
      條幫助他人犯罪之從犯，故其侵害原告動產抵押權至為明
      顯，被告甲○○業經相關偵案聲請簡易判決起訴在案，故
      原告依故原告依民法第184 條第1 項、第185 條之規定請
      求被告甲○○負共同侵權行為之損害賠償責任。
（五）原告與巨合公司負責人林添福協商，同意由巨合公司授權
      原告向相關侵權行為人提起民事訴訟追討其賠償，並撤銷
      該車動產抵押登記，以利將該車車籍回歸巨合公司名下。
（六）是原告聲明：被告應連帶給付原告656,990 元，並自起訴
      狀繕本送達翌日起至清償日止，按週年利率5%計算之利息
      ，暨以供擔保為條件之假執行宣告。
三、被告方面：
    被告丙○○、乙○○所為之聲明、陳述如下：
（一）被告丙○○部分：
      被告丙○○為泰安產物保險股份有限公司（下稱泰安產險
      ）之業務員，在監理所幫人代辦業務。被告丙○○幫東立
      商行至監理所辦理過戶，但該商行何人前來並不清楚，辦
      理完畢即交給東立商行之人。被告乙○○是其客戶，其幫
      被告乙○○驗車，為節省時間故請被告乙○○幫其抽單排
      隊辦理本件申請。其不認識東立商行老闆，若知本件有問
      題就不可能幫忙辦理過戶。
（二）被告乙○○部份：
      其確為被告丙○○之客戶，因當天很多人前往辦理，所以
      被告丙○○請其幫忙抽單排隊，然後其在窗口等，該車相
      關文件辦理完畢後即交還給丙○○。
（三）是被告丙○○、乙○○聲明：
  １、原告之訴及假執行之聲請均駁回。
  ２、如受不利判決，願供擔保請准免為假執行。
四、原告主張之上開情事，固據其提出債務代償證明書、債權移
    轉契約書、該車行車執照、汽（機）車各項異動登記書、汽
    車新領牌照登記書、同意書、相關偵案不起訴處分書、聲請
    簡易判決處刑書、監理所97年6 月19日北監車字第09700341
    244 號函、動產擔保交易動產抵押設定塗銷登記申請書、貸
    款借據暨動產抵押契約書等件為證，被告丙○○固就其曾為
    東立商行向監理所申請補發行車執照、新領牌照登記書，被
    告乙○○固就其曾在被告丙○○辦理上開申請手續時抽取號
    碼牌等情事不為爭執，惟否認有何侵權行為之情事，並以前
    揭情詞為辯。是原告自永吉中信銀及和潤公司究係受讓何種
    權利，其有何權利受到損害，又其是否得依侵權行為之法律
    關係請求被告連帶賠償，厥為本件重要之爭執，合先敘明。
五、按因故意或過失，不法侵害他人之權利者，負損害賠償責任
    ，民法第184 條第1 項前段定有明文。原告主張其因向永吉
    中信銀及和潤公司代償該車貸款債務及利息、違約金，而自
    永吉中信銀及和潤公司受讓該車之動產抵押權，固據其提出
    債務代償證明書、債權移轉契約書、動產擔保交易動產抵押
    設定塗銷登記申請書、貸款借據暨動產抵押契約書等件為證
    （分見本院卷第8 至9 、50至51頁），惟為被告丙○○、乙○○所否認。茲就此部分之爭執列述如下：
（一）經核原告所提之動產擔保交易動產抵押設定塗銷登記申請
      書、貸款借據暨動產抵押契約書所述，與冒稱張洌洋之人
      訂立動產抵押（下稱相關動產抵押）契約、貸款（下稱相
      關貸款）契約之人均為永吉中信銀，並非和潤公司，此亦
      可由永吉中信銀先於94年2 月1 日出具代償證明書予和潤
      公司後，再由和潤公司出具債權移轉契約書予原告可證，
      是就原告此部分主張之情事先行釐清如上，先此指明。
（二）次據上開釐清之情事及本件相關證物所示，相關動產抵押
      及貸款契約，係冒稱張洌洋之人持偽造之張洌洋身分證、
      土地謄本等資料，冒用張洌洋名義，向和潤公司業務主任
      即原告佯稱欲以該車辦理動產抵押借款，並將該車相關車
      籍資料交付原告，使原告信以為真，誤認冒稱張洌洋之人
      為該車所有人，經交付相關資料供和潤公司及永吉中信銀
      審核後，永吉中信銀同意貸款400,000 元予冒稱張洌洋之
      人，永吉中信銀並於93年12月10日與冒稱張洌洋之人簽立
      相關動產抵押及貸款契約，嗣於94年1 月4 日將款項匯入
      其所指定之甲○○帳戶，再於94年1 月6 日至監理所辦理
      動產擔保設定在案（詳見本院卷第50至51頁動產擔保交易
      動產抵押設定塗銷登記申請書、貸款借據暨動產抵押契約
      書所載），此亦有原告所提相關偵案聲請對本件被告甲○○簡易判決處刑附卷可稽（見本院卷第21至23頁）。而永
      吉中信銀固與冒稱張洌洋之人於形式上訂立相關動產抵押
      契約，惟張洌洋本人實際上係遭該冒稱張洌洋之人偽造簽
      名及印章，冒稱張洌洋之人則因其真實姓名並未表彰於相
      關動產抵押契約，是究其實際，相關動產抵押既未成立，
      更遑論生效，是永吉中信銀並無相關動產抵押權存在，是
      其自無從將相關動產抵押權轉讓和潤公司，再由和潤公司
      轉讓予原告之可能，易言之，原告並無其所稱之相關動產
      抵押權存在，是其主張因被告之共同侵權行為，致其所享
      之相關動產抵押權受有損害，而依民法第184 條第1 項前
      段之規定請求被告連帶賠償等情，自無可採。
六、次按故意以背於善良風俗之方法，加損害於他人者，亦同負
    損害賠償責任，民法第184 條第1 項後段亦規定甚明。原告
    雖復執上開規定為本件之主張，惟亦為被告丙○○、乙○○
    所否認。茲就此部分之爭執列述如下：
（一）冒稱張洌洋之人執該車相關文件，以一般交易上通稱為「
      冒貸」之詐術方法，致使永吉中信銀陷於錯誤，因而貸放
      400,000 元予冒稱張洌洋之人，是冒稱張洌洋之人自係故
      意以背於善良風俗之方法，詐使永吉中信銀交付貸款，損
      害永吉中信銀之利益，先此敘明。
（二）永吉中信銀固出具債務代償證明書（見本院卷第8 頁）予
      和潤公司，作為和潤公司代償之證明，惟核債務代償證明
      書上係載：「查和潤企業股份有限公司於94／2 ／1 代償
      張洌洋之『擔保貸款』（放款帳號：．．．），代償金額
      ＄656,990 元正。」等字句，是和潤公司所代償者究係貸
      款債務，抑或侵權行為損害賠償債務，已非無疑。嗣和潤
      公司復出具債權移轉契約書（見本院卷第9 頁）予原告，
      然細繹其上係記載：「一、戊○○（即原告，下同）基於
      利害關係人地位，於94／2 ／5 代償後取前條之權利，合
      先敘明。二、由和潤公司移轉3E-8597 自小客貨車『貸款
      之債權』及『從屬之動產擔保交易產抵押設定之擔保物權
      』讓予戊○○：(1)債權部分為新臺幣肆拾萬元正及約定之
      利息。．．．」等字句，和潤公司移轉原告之相關動產抵
      押權因並未合法有效成立，根本無從讓與，業如前所述；
      而移轉原告之債權則已清楚明白表示係「貸款之債權」，
      並非侵權行為之債權。綜上以觀，和潤公司自永吉中信銀
      取得何項權利，已無從自永吉中信銀出具之債務代償證明
      書中清楚得知；惟自和潤公司出具之債權移轉契約書，則
      清楚表明其移轉予原告者係因借貸關係所生之貸款債權，
      並未包括因侵權行為所生之損害賠償請求權，是原告執債
      務代償證明書、債權移轉契約書，作為其可依侵權行為法
      律關係所為之依據，亦無理由。
（三）至於原告另陳稱其與巨合公司負責人林添福協商同意，由
      巨合公司授權原告向相關侵權行為人提起民事訴，訟追討
      其賠償，並由原告協助下，撤銷該車之動產抵押登記，以
      利將該車車籍回歸巨合公司名下等情，固提出同意書1 件
      為證，惟依本件原告訴之聲明，其所為之請求均係命被告
      應連帶賠償原告己身一人，根本未及於訴外人巨合公司，
      且本件訴訟之勝敗與該車在監理行政車籍登記似無必然之
      牽連，附此指明。
七、從而，原告依據侵權行為之法律關係，提起本件訴訟，請求
    被告應連帶給付原告656,990 元，並自起訴狀繕本送達翌日
    起至清償日止，按週年利率5%計算之利息，為無理由，其假
    執行之聲請亦失所附麗，自應併予駁回。
八、本件事證已臻明確，兩造其餘攻擊防禦方法及舉證，經本院
    審酌後，或與本件之爭執無涉，或對本件判決結果不生影響
    ，爰不一一論述，併此敘明。
九、訴訟費用負擔之依據：民事訴訟法第78條。
中    華    民    國    97    年    9     月    16    日
                  民事第二庭法  官  鍾啟煌
以上正本係照原本作成。
如對本判決上訴，須於判決送達後20日內，向本院提出上訴狀，
上訴臺灣高等法院（應按他造人數提出繕本）。
中    華    民    國    97    年    9     月    16    日
                            書記官  張國仁


司法院資訊處製作；財團法人民間司法改革基金會備份。
